ACORDAO-COMPLETO-2427799

ACÓRDÃO 5883/2021 ATA 10/2021 - SEGUNDA CÂMARA

VISTOS, relatados e discutidos estes autos de Recurso de Reconsideração (TCE) interposto pela Academia de Educação para o Desenvolvimento (Aedes) e Alexandre Henrique de Lemos Marinho contra o Acórdão 5310/2019-TCU-Segunda Câmara, 
ACORDAM os Ministros do Tribunal de Contas da União, reunidos em Sessão da 2a Câmara, diante das razões expostas pelo Relator, em:
9.1. conhecer do recurso de reconsideração, com fundamento no art. 32, inciso I, e 33, da Lei 8.443/1992, e no mérito, negar-lhe provimento;
9.2. dar ciência desta deliberação aos recorrentes e aos demais interessados.

Recurso de reconsideração interposto por Academia de Educacao Para O Desenvolvimento - Aedes e Alexandre Henrique de Lemos Marinho...

Segunda Câmara

Entidades/Órgãos do Governo do Estado de Pernambuco

3. Recorrentes: Academia de Educação para o Desenvolvimento (Aedes) (CNPJ 10.278.089/0001-06), Alexandre Henrique de Lemos Marinho (CPF XXX.112.884-XX)

13.1. Ministros presentes: Bruno Dantas (Presidente), Augusto Nardes, Aroldo Cedraz e Raimundo Carreiro (Relator).
13.2. Ministros-Substitutos presentes: Marcos Bemquerer Costa e André Luís de Carvalho.

RAIMUNDO CARREIRO

Adoto como Relatório, nos termos do art. 1º, § 3º, inciso I, da Lei 8.443/92 a instrução de peça eletrônica  de peça 82, lavrada no âmbito da Secretaria de Recursos (Serur) , a qual foi  endossada pelo Diretor da Subunidade, por delegação de competência do titular da unidade instrutiva, e pelo representante do Ministério Público junto ao Tribunal de Contas da União (MPTCU) , Procurador Marinus Eduardo De Vries Marsico (peças 83 e 85) :
	"INTRODUÇÃO
1.	Trata-se de recurso de reconsideração (peça 67) interposto pela Academia de Educação para o Desenvolvimento (Aedes) e Alexandre Henrique de Lemos Marinho contra o Acórdão 5310/2019-TCU-Segunda Câmara (peça 53) .
1.1.	Reproduz-se a seguir a decisão ora atacada: 
ACORDAM os Ministros do Tribunal de Contas da União, reunidos em Sessão da 2ª Câmara, ante as razões expostas pelo Relator, em: 
9.1. considerar revel a Academia de Educação para o Desenvolvimento - PE, nos termos do art. 12, § 3º, da Lei nº 8.443, de 1992; 
9.2. rejeitar as alegações de defesa apresentadas por Alexandre Henrique de Lemos Marinho; 
9.3. julgar irregulares as contas de Alexandre Henrique de Lemos Marinho e da Academia de Educação para o Desenvolvimento - PE, nos termos dos arts. 1º, I, 16, III, "a" e "b", 19, parágrafo único e 23, III, da Lei nº 8.443, de 1992, para aplicar a multa prevista no art. 58, I e II, da Lei nº 8.443, de 1992, em desfavor de Alexandre Henrique de Lemos Marinho sob o valor de R$ 10.000,00 (dez mil reais) , com a fixação do prazo de 15 (quinze) dias, contados da notificação, para que comprove, perante o Tribunal (art. 214, III, "a", do RITCU) , o recolhimento da dívida ao Tesouro Nacional, atualizada monetariamente na forma da legislação em vigor; 
9.4. autorizar, caso requerido, nos termos do art. 26 da Lei nº 8.443, de 1992, o parcelamento da dívida fixada por este Acórdão em até 36 (trinta e seis) parcelas mensais e sucessivas, sobre as quais incidirão a atualização monetária e os correspondentes acréscimos legais, esclarecendo aos responsáveis que a falta de pagamento de qualquer parcela importará no vencimento antecipado do saldo devedor (art. 217, § 2º, do RITCU) , sem prejuízo das demais medidas legais; e 
9.5. autorizar, desde logo, nos termos do art. 28, inciso II, da Lei nº 8.443, de 1992, a cobrança judicial da dívida fixada por este Acórdão, caso não atendidas as notificações; 
9.6. determinar que, como sucessor do então Ministério da Ciência, Tecnologia e Inovação, o atual Ministério da Ciência, Tecnologia, Inovações e Comunicações adote as eventuais medidas porventura cabíveis para obter a restituição de R$ 521,06 referentes a duas despesas impugnadas no âmbito do Convênio nº 01.0078.00/2009; e 
9.7. determinar que a unidade técnica envie a cópia deste Acórdão, acompanhado do Relatório e do Voto que o fundamenta, ao Ministério da Ciência, Tecnologia, Inovações e Comunicações, para ciência e atendimento da determinação prolatada pelo item 9.6 deste Acórdão; ficando a unidade técnica dispensada de promover o monitoramento sobre a aludida determinação.
HISTÓRICO
2.	Trata-se de tomada de contas especial instaurada pelo então Ministério da Ciência, Tecnologia e Inovação (MCTI) em desfavor da Academia de Educação para o Desenvolvimento - PE (Aedes-PE) e de Alexandre Henrique Lemos Marinho, presidente da Aedes-PE, em razão da omissão no dever de prestar contas dos recursos federais inerentes ao Convênio 01.0078.00/2009 destinado à "Capacitação de Alunos do Município de Garanhuns em Tecnologia da Informação" sob o montante de R$ 162.148,20 pelo aporte de R$ 150.000,00 em recursos federais e de R$ 12.148,20 em recursos da contrapartida. 
2.1.	A vigência do ajuste correspondeu ao período de 28/12/2009 a 1°/12/2011 (peça 1, p. 155/161 e 167/168) , com o prazo para a prestação de contas final do ajuste fixado em 28/2/2012.
2.2.	O órgão concedente realizou duas vistorias in loco, com a emissão dos Relatórios de Verificação de 20/12/2011 (peça 1, p. 219/223) e de 27/1/2012 (peça 1, p. 391/393) , constatando que a estrutura física da sede da entidade estaria compatível com o acordado e teriam sido apresentados os materiais utilizados na divulgação dos cursos, mas, à época, a entidade convenente não teria disponibilizado as listas de presença dos alunos, além de outros documentos comprobatórios.
2.3.	A presente TCE foi originalmente instaurada em face da omissão no dever de prestar contas, tendo o relatório de TCE (peça 2, p. 75/105) apontado que o dano ao erário corresponderia à totalidade dos recursos federais repassados (R$ 150.000,00) e seria imputável a Alexandre Henrique de Lemos Marinho, além da Aedes-PE.
2.4.	Foi promovida a citação solidária dos responsáveis, mas, a despeito da regular citação, a Aedes-PE não apresentou as suas alegações de defesa, tampouco efetuou o recolhimento do débito apurado nos autos, passando à condição de revel perante o TCU, nos termos do art. 12, § 3º, da Lei 8.443/1992, ao passo que o Sr. Alexandre Marinho acostou as suas alegações de defesa, além da documentação a título de prestação de contas (peça 28) .
2.5.	Após o regular desenvolvimento do processo, houve a prolação do acórdão contra o qual se insurgem os recorrentes. 
EXAME DE ADMISSIBILIDADE
3.	Reitera-se o exame preliminar de admissibilidade efetuado pela Serur (pec¿as 68-69) , com despacho do Relator (peça 71) , Exmo. Ministro Raimundo Carreiro, que concluiu pelo conhecimento do recurso de reconsideração, suspendendo-se os efeitos dos itens 9.3 e 9.5 do Acórdão 5310/2019-TCU-Segunda Câmara, eis que preenchidos os requisitos processuais aplicáveis à espécie. 
EXAME DE MÉRITO 
4.	Constitui objeto do presente recurso verificar se houve desproporcionalidade do valor da multa aplicada. Defendem a redução da multa com base nos seguintes argumentos:
	a) execução do objeto e alcance dos objetivos;
	b) inexperiência dos dirigentes da entidade e a não reincidência;
	c) hipossuficiência financeira;
	d) ausência de dolo, má fé, locupletamento ou dano ao Erário.
A) Execução do objeto e alcance dos objetivos
5.	Os recorrentes alegam que o TCU não considerou na dosimetria das penas a gravidade dos ilícitos na valoração das circunstâncias fáticas e jurídicas envolvidas e a isonomia de tratamento com casos análogos (peça 67, p. 2) . 
5.1.	Lembram que o convênio foi executado plenamente e seus objetivos atingidos, o que demonstra a boa fé dos gestores (peça 67, p. 2-3) . Assim, a multa deve ser reduzida, tendo em vista os princípios da razoabilidade e proporcionalidade (peça 67, p. 2) . Agrega aos autos, excerto de julgado nesse sentido (peça 67, p. 3) . 
Análise
5.2.	Conforme se verifica dos autos, houve a comprovação da execução física do objeto pactuado pelo Convênio 01.0078.00/2009, bem como reconheceu-se o alcance dos objetivos com a evidenciação da capacitação de jovens em cursos de manutenção de microcomputadores, de computação gráfica e de edição de áudio e vídeos (peça 54, p. 2) .
5.3.	A irregularidade que resultou na apenação do Sr. Alexandre Henrique de Lemos Marinho foi a omissão no dever de prestar contas, pois as contas do ajuste teriam sido apresentadas apenas em 30/8/2016 (peças 28 e 30) , a despeito de o prazo fatal para a prestação de contas ter sido fixado em 28/2/2012, não tendo sido sequer originalmente solicitada a oportuna prorrogação do aludido prazo junto ao órgão concedente (peça 54, p. 3) . 
5.4.	O Regimento Interno desta Casa impõe o julgamento pela irregularidade nos casos em que ocorre a apresentação intempestiva de documentação, conforme dispõe o art. 209, § 3º:
citado o responsável pela omissão de que trata o inciso I, a apresentação de prestação de contas posterior não elidirá a irregularidade, podendo o débito ser afastado caso a documentação apresentada esteja de acordo com as normas legais e regulamentares e demonstre a boa e regular aplicação dos recursos.
5.5.	E essa foi a hipótese dos presentes autos. 
5.6.	A multa aplicada ao Sr. Alexandre Henrique de Lemos Marinho teve como fundamento o art. 58, I e II, da Lei 8.443/1992, no valor de R$ 10.000,00.
5.7.	A exegese do dispositivo é a seguinte:
Art. 58. O Tribunal poderá aplicar multa de Cr$ 42.000.000,00 (quarenta e dois milhões de cruzeiros) , ou valor equivalente em outra moeda que venha a ser adotada como moeda nacional, aos responsáveis por:
I - contas julgadas irregulares de que não resulte débito, nos termos do parágrafo único do art. 19 desta Lei;
II - ato praticado com grave infração à norma legal ou regulamentar de natureza contábil, financeira, orçamentária, operacional e patrimonial;
5.8.	A Portaria 44/2019 estabeleceu o valor de R$ 62.237,56, o valor máximo da multa a que se refere o art. 58, caput, da Lei 8.443/1992.
5.9.	Compulsando a deliberação combatida, extraem-se os seguintes elementos do juízo de convicção do Relator na gradação da multa (peça 54, p. 2) :
11. Bem se vê que não merece prosperar, como plausível justificativa, a suposta inexperiência dos membros da entidade para a execução de convênios, nem deve ser acolhido o suposto desencontro de informações entre os servidores do então MCTI e os agentes da aludida entidade, não se mostrando adequada, ainda, a mera alegação de extravio da correspondente documentação (Peça 2, fl. 23) . 
12. Eis que restou efetivamente configurada a referida omissão no dever de prestar contas, já que as contas do ajuste teriam sido apresentadas apenas em 30/8/2016 (Peças 28 e 30) , a despeito de o prazo fatal para a prestação de contas ter sido fixado em 28/2/2012, não tendo sido sequer originalmente solicitada a oportuna prorrogação do aludido prazo junto ao órgão concedente, e, assim, o TCU não deve tecnicamente tratar o presente caso como mera intempestividade na outrora prestação de contas, mas, sim, como efetiva irregularidade na presente tomada de contas especial (TCE) , até porque a suposta prestação de contas não mais subsistiria a partir da instauração desta TCE, diante da evidente ausência do indispensável atributo da voluntariedade na apresentação da correspondente documentação, restando configurada, pois, a aludida omissão no dever de prestar contas, e não a mera intempestividade, nos termos do art. 8º da Lei nº 8.443, de 1992.
5.10.	No âmbito do TCU, a dosimetria da pena tem como balizadores o nível de gravidade dos ilícitos apurados, com a valoração das circunstâncias fáticas e jurídicas envolvidas, e a isonomia de tratamento com casos análogos. O Tribunal não realiza dosimetria objetiva da multa, comum à aplicação de normas do Direito Penal, e não há um rol de agravantes e atenuantes legalmente reconhecido (Acórdão 992/2017-TCU-Plenário, Ministro Relator Augusto Nardes) .
5.11.	Veja-se que não foi comprovada a existência de circunstâncias atenuantes, bem como foi ressaltado o longo decurso de tempo decorrido entre o termo final e a apresentação da prestação de contas (quase 3 anos e 6 meses) .
5.12.	Compulsando outros julgados do TCU proferidos no mesmo ano do presente processo verifica-se que houve a imputação de multa do mesmo valor, tendo como fundamento o art. 58, I, da Lei 8.443/1992: 
TOMADA DE CONTAS ESPECIAL. CONVÊNIO FIRMADO ENTRE O MINISTÉRIO DA INTEGRAÇÃO NACIONAL E A PREFEITURA MUNICIPAL DE MATA GRANDE/AL. OMISSÃO NO DEVER DE PRESTAR CONTAS. CITAÇÃO. DEMONSTRAÇÃO DA CONSECUÇÃO DO OBJETO DO CONVÊNIO. INTEMPESTIVIDADE DA PRESTAÇÃO DE CONTAS NÃO DEVIDAMENTE JUSTIFICADA. CONTAS IRREGULARES. MULTA. RECURSO DE RECONSIDERAÇÃO. CONHECIMENTO. NÃO PROVIMENTO (Acórdão 13958/2019-TCU-Primeira Câmara, Ministro Relator Benjamin Zymler) 
5.13.	Observa-se que em situações nas quais também não houve débito, porém houve a inobservância de dispositivos da lei (no caso a Lei 8.666/1993) , com fundamento no artigo 58, inciso I, da Lei 8.443/1992, houve a aplicação de multa em valor seis vezes maior, R$ 60.000,00 (subitem 9.3 do Acórdão 5141/2019-TCU-Primeira Câmara) . 
TOMADA DE CONTAS ESPECIAL. CONVÊNIO. REALIZAÇÃO DE EVENTO. OBJETO EXECUTADO. CONTRATAÇÃO DE ARTISTAS POR INEXIGIBILIDADE DE LICITAÇÃO. INOBSERVÂNCIA DOS PRECEITOS DA LEI 8.666/1993. EXECUÇÃO FÍSICA E FINANCEIRA DO OBJETO. AUDIÊNCIA DO RESPONSÁVEL. REVELIA. CONTAS IRREGULARES SEM DÉBITO. MULTA. (Acórdão 5141/2019-TCU-Primeira Câmara, Ministro Relator Walton Alencar Rodrigues) . 
5.14.	Dessa forma, verifica-se que a multa aplicada encontra-se dentro dos parâmetros estabelecidos pelo RI/TCU e, por consectário lógico, dentro dos propósitos dos princípios da razoabilidade e da proporcionalidade, sendo legal e regimentalmente embasada. O montante corresponde a 16,07% do valor definido pela Portaria 44/2019. 
5.15.	Por fim, se inseriu perfeitamente na margem discricionária legalmente conferida a esta Casa para a realização efetiva do controle externo no âmbito da administração pública federal.
B) Inexperiência dos dirigentes da entidade e a não reincidência
6.	Destacam a inexperiência dos dirigentes da entidade somado ao fato de que o Siconv estava sendo implantado, bem como a condição de não reincidência (peça 67, p. 3) . 
Análise
6.1.	Da leitura da deliberação combatida, extrai-se que não se mostrou plausível a alegação de inexperiência dos membros da entidade para a execução de convênios (peça 54, p. 2) . 
6.2.	A condição de não reincidência arguida pelo recorrente decorreu da afirmação contida no relatório do acórdão combatido de que não haveria outras tomadas de contas em aberto contra os responsáveis arrolados (item 5 - peça 55, p. 6) . Portanto, tal condição foi de conhecimento do Ministro Relator. 
6.3.	Conforme já mencionado, o Tribunal não realiza dosimetria objetiva da multa, comum à aplicação de normas do Direito Penal e não há um rol de agravantes e atenuantes legalmente reconhecido. 
C) Hipossuficiência financeira 
7.	Defendem que a hipossuficiência do recorrente deve ser considerada como fator de redução da multa, pois as provas desta hipossuficiência são cabais e estão agregadas ao processo (peça 67, p. 4) . Informam que a única fonte de renda do Sr. Alexandre Henrique de Lemos Marinho é o valor mensal bruto de R$ 5.872,33, e possui 3 filhas como dependentes (peça 67, p. 4) . Colacionam aos autos, vários comprovantes de despesas (peça 67, p. 4) . 
7.1.	Requer que seja reduzido o valor da multa para o patamar mínimo previsto no art. 268, I, c/c art. 209, I, do RITCU, e a possibilidade de parcelamento do débito em até 36 parcelas (peça 67, p. 6) .
Análise
7.2.	A argumentação apresentada não justifica a redução do valor da multa.
7.3.	Isso porque a capacidade econômica dos responsáveis não constitui critério para a gradação das multas aplicadas pelo TCU, mas sim o grau de culpabilidade dos apenados e as circunstâncias fáticas do caso concreto. Nesse sentido, vários julgados do TCU (Acórdão 7602/2015-TCU-Primeira Câmara, Ministro Relator Bruno Dantas, Acórdão 2053/2016-TCU-Plenário, Ministro Relator José Mucio Monteiro) .
7.4.	Informa-se que no subitem 9.4 do acórdão combatido já constou a autorização, caso haja requerimento, do parcelamento do valor da multa em 36 parcelas. 
D) Ausência de dolo, má fé, locupletamento ou dano ao Erário
8.	Considerando-se que não houve prejuízo ao Erário, dolo ou má fé, tendo resultado como única falha a omissão no dever de prestar contas defende ser de costume da Corte o abrandamento da multa quando apenas a falta mais leve subsiste (peça 67, p. 5) .
Análise
8.1.	A imposição de multa com base no art. 58, II, da Lei 8.443/1992 (que foi um dos fundamentos) independe de dano ao erário ou dolo nas ações dos responsáveis, bastando a chamada "culpa contra a legalidade" na prática de ato com grave infração à norma legal ou regulamentar (Acórdão 795/2014-TCU-Plenário, Ministra Relatora Ana Arraes) .
8.2.	Ademais, após a análise de toda a documentação carreada aos autos, não foram encontrados elementos capazes de comprovar a boa-fé na conduta dos responsáveis. 
CONCLUSÃO
9.	No presente processo a multa aplicada encontra-se dentro dos parâmetros estabelecidos pelo RI/TCU, corresponde a 16,07% do valor imposto pela Portaria 44/2019 e se inseriu perfeitamente na margem discricionária legalmente conferida a esta Casa para a realização efetiva do controle externo no âmbito da administração pública federal. Ademais, não foi evidenciado qualquer novo elemento que justificasse a sua redução. 
PROPOSTA DE ENCAMINHAMENTO
10.	Ante o exposto, submete-se à consideração superior a presente análise do recurso de reconsideração interposto pela Academia de Educação para o Desenvolvimento (Aedes) e Alexandre Henrique de Lemos Marinho contra o Acórdão 5310/2019-TCU-Segunda Câmara, propondo-se, com fundamento no art. 32, inciso I, e 33, da Lei 8.443/1992:
	a) conhecer do recurso, e no mérito, negar-lhe provimento;
	b) dar ciência da deliberação que vier a ser proferida aos recorrentes e aos demais interessados."
            É o Relatório.

não há

TOMADA DE CONTAS ESPECIAL. OMISSÃO NO DEVER DE PRESTAR CONTAS. COMPROVAÇÃO DA EXECUÇÃO FÍSICA E REGULARIDADE DOS DISPÊNDIOS. SUBSISTÊNCIA DA IRREGULARIDADE NA TCE DIANTE DA OMISSÃO NO DEVER DE PRESTAR CONTAS. CONTAS IRREGULARES. MULTA. DETERMINAÇÃO. RECURSO DE RECONSIDERAÇÃO. CONHECIMENTO. INEXISTÊNCIA DE JUSTIFICATIVAS PARA A REDUÇÃO DA MULTA. NEGATIVA DE PROVIMENTO. CIÊNCIA AOS INTERESSADOS.

TOMADA DE CONTAS ESPECIAL (TCE)

Secretaria de Recursos (Serur)

Inicialmente, reitero os termos de meu despacho em que conheci do recurso de reconsideração por estarem preenchidos os requisitos de admissibilidade aplicáveis à espécie.
	Trata-se de recurso de reconsideração em Tomada de Contas Especial (TCE) interposto pela Academia de Educação para o Desenvolvimento (Aedes/PE) e Alexandre Henrique de Lemos Marinho contra o Acórdão 5310/2019-TCU-Segunda Câmara que julgou irregulares as suas contas e aplicou multa ao Sr.Alexandre Henrique, presidente da entidade, em razão da omissão no dever de prestar contas.
2.	A TCE foi instaurada pelo então Ministério da Ciência, Tecnologia e Inovação (MCTI) em desfavor desses responsáveis em razão da omissão no dever de prestar contas dos recursos públicos transferidos à conta do Convênio 01.0078.00/2009, no valor total de R$ 162.148,20, sendo R$ 150.000,00 da união e R$ 12.148,20 da contrapartida da entidade.
3.	O objeto do ajuste era a "Capacitação de Alunos do Município de Garanhuns em Tecnologia da Informação", com vigência  no período 28/12/2009 a 1°/12/e  prazo para a prestação de contas final do ajuste fixado em 28/2/2012.
4.	Nas duas vistorias in loco realizadas pelo concedente, verificou-se que a sede da entidade estaria compatível com o acordado, existiam materiais de divulgação do curso, mas faltavam vários documentos comprobatórios da boa e regular aplicação dos recursos federais repassados.
5.	No âmbito do TCU, os responsáveis foram citados solidariamente. A Aedes-PE não apresentou suas alegações de defesa nem recolheu o débito a ela imputado, tornando-se revel para todos os efeitos. De outro lado, o Sr. Alexandre Marinho aduziu aos autos suas alegações de defesa e encaminhou documentação a título de prestação de contas.
6.	Como se viu no julgado ora combatido, os documentos apresentados pelo Sr. Alexandre Marinho são hábeis a comprovar a execução física do objeto do Convênio 01.0078.00/2009 e o nexo de causalidade entre as despesas realizadas e os recursos federais repassados.
7.	Entretanto, remanesce a omissão no dever de prestar de contas, o que ensejou o julgamento pela irregularidade das contas dos responsáveis e aplicação de multa ao Sr. Alexandre Marinho, presidente da entidade.
8.	Neste recurso de reconsideração, o Sr. Alexandre Marinho pede a redução do valor da multa, alegando:
	a) execução do objeto e alcance dos objetivos;
	b) inexperiência dos dirigentes da entidade e a não reincidência;
	c) hipossuficiência financeira;
	d) ausência de dolo, má fé, locupletamento ou dano ao Erário.
9.	Ao acolher as análises e conclusões da Secretaria de Recursos (Serur) , chanceladas pelo MPTCU, adoto-as como minhas razões de decidir para negar provimento ao presente recurso reconsideração, tendo em vista trecho que extraio da instrução transcrita no relatório precedente:  
"9.	No presente processo a multa aplicada encontra-se dentro dos parâmetros estabelecidos pelo RI/TCU, corresponde a 16,07% do valor imposto pela Portaria 44/2019 e se inseriu perfeitamente na margem discricionária legalmente conferida a esta Casa para a realização efetiva do controle externo no âmbito da administração pública federal. Ademais, não foi evidenciado qualquer novo elemento que justificasse a sua redução."
       
	Ante o exposto, Voto por que seja adotado o Acórdão que ora submeto ao escrutínio do Colegiado.
TCU, Sala das Sessões Ministro Luciano Brandão Alves de Souza, em 6 de abril de 2021.
RAIMUNDO CARREIRO 
Relator